【裁判字號】    90,簡上,40
【裁判日期】    920326
【裁判案由】    給付票款
【裁判全文】
臺灣苗栗地方法院民事判決  九十年度簡上字第四○號
    上  訴  人  乙○○
    送達代收人  徐正安律師
    被上訴人    甲○○
    訴訟代理人  朱渭陽律師
右當事人間請求給付票款事件，上訴人不服中華民國九十年四月二十四日本院苗栗簡
易庭所為之第一審判決（八十九年度苗簡字第七０七號) ，提起上訴，本院第二審合
議庭判決如左：
    主      文
上訴駁回。
第二審訴訟費用由上訴人負擔。
    事    實
甲、上訴人方面：
一、聲明：
 （一）原判決廢棄。
 （二）被上訴人應給付上訴人新台幣（下同）三百三十萬元，及自民國八十九年九
       月三十日起至清償日止，按年息百分之六計算之利息。
 （三）第一、二審訴訟費用由被上訴人負擔。
二、陳述：除與原審判決記載相同者茲予引用外，並補述略稱：
（一）就不法原因所生之債之關係部分：
   １、縱如原判所認，本件訴外人賴榮茂與被上訴人間係因賭博所生之債之關係，
       為由不法原因所生之債之關係，係賴某與被上訴人間無請求權存在。而被上
       訴人自承與上訴人間除此之外，並無其他債權債務關係，故應審究者係上訴
       人與被上訴人有無不法原因所生債之關係，或有如原判所認之上訴人與被上
       訴人間有脫法行為而無請求權。
   ２、本件依證人賴榮茂之證述，係因被上訴人積欠賴某之賭債而無力償還，故由
       被上訴人向上訴人協議，由上訴人代為償還被上訴人所欠之賭債，被上訴人
       同意將其所有柬普寨之房地過戶與上訴人，而賴某與被上訴人之賭債即因上
       訴人代被上訴人給付，且當場返還上訴人當初所簽立之借據而消滅。故有協
       議者係上訴人與被上訴人，非賴某與被上訴人，此自起訴狀附證一之借據當
       事人為兩造即明。而上訴人與被上訴人間亦無賭債關係，二者所為之協議自
       非不法原因所生債之關係而無請求權。
   ３、事實上，果賴某與被上訴人確有賭債關係，而此賭債亦因上訴人代為清償而
       消滅，此自賴某返還上訴人之借據即明。非如原判所認之係賴某與被上訴人
       協議另以他法負擔新債務為脫法行為而無請求權。與最高法院四十四年台上
       字第四二一號判例所認之情形有間。
（二）就借貸關係部分：
      本件上訴人雖未親自給付被上訴人三百三十萬元，然依證人劉煜明之證述，上
      訴人係依被上訴人之指示將款項支付與賴榮茂代替現實之支付，為其清償債務
      。原判決以上訴人未現實交付借款即認兩造無借貸關係存在，亦有誤會。
三、證據：除援用原審之證據方法外，另提出資金明細表一件、匯款單據影本十件及
    存摺影本一件為證，並聲請訊問證人黃世明。
乙、被上訴人方面：
一、聲明：如主文所示。
二、陳述：除與原審判決記載相同者茲予引用外，並補述略稱：
（一）賭債之部份：
   １、上訴人於鈞院九十年八月二十二日上午之準備程序中明白表示，其知曉是要
       幫被上訴人還賭博的錢。況且，被上訴人是在柬埔寨遭上訴人、賴榮茂、孫
       篙山及張添山詐設賭局，致使被上訴人開具五百三十萬元之借款條，為此，
       上訴人推稱其完全不知情，且未有最高法院四十四年台上字第四二一號判例
       所指之「脫法行為」，實為臨訟之詞。
   ２、次查，被上訴人與上訴人於該次柬埔寨出國之前完全不認識，係出國之當日
       於桃園中正一機場由張添生介紹下，方才初次認讖，絕非如上訴人所稱，兩
       造已認識一年多。
   ３、末查，本件給付票款事件中，除了上訴人臨訟表示不清楚賭博乙節，其餘之
       關係人清楚賭博輪贏之情形，也清楚被上訴人開具五百三十萬元乙事，所以
       ，待被上訴人一回國後，渠等即馬上逼迫被上訴人還錢，故原審判決所援引
       最高法院四十四年台上字第四二一號判例，認本件被上訴人代償賭債仍為「
       脫法行為」實為的論。
（二）借貸關孫部分：
   １、按「支票固為無因證券，票據債務人不得以自己與發票人或執票人前手間所
       存之抗辨事由，對抗執票人。然發票人非不得以自己與執票人間所存之抗辯
       事由對抗執票人，此觀之票據法第十三條本文之反面解釋自明。又如發票人
       一旦提出其基礎原因關係不存在之對人抗辯，執票人自應就該基礎原因關係
       存在之積極事實，負舉證責任。」此關票據法第十三條之反面解釋及最高法
       院八十七年度台上字第一六０一號判決自明。
   ２、查本件上訴人持票據關係請求被上訴人給付票款，因兩造間為直接前後手之
       關係，被訴人自得以自己與被上訴人間所存之抗辯事由對抗被上訴人。又按
       稱消費借貸者，為當事人之一方移轉金錢或其他代替物之所有權於他方，而
       約定他方以種類、品質、數量相同之物返還之契約，民法第四百七十四條訂
       有明文。是消費借貸法律關係之成立，須其備二個要件：借貸意思表示相互
       一致、及交付借貸物等特別要件，兩者之間若有一部未能成立，尚不能認為
       有金錢借貸關存在。然而：(1)訴外人張添生於八十八年起至八十九年止，多
       次因週轉之故，以支票向被上訴人調借頭寸，八十九年某日張添生向被告提
       議說：「你（指被上訴人）在金邊的房子空了許多年，也沒有開工廠，還不
       如把房子賣掉。」被上訴人便告訴張添生：「只要他介紹客戶，能將金邊的
       房子賣出去，我就給他介紹費三十萬元。」過了幾天，張添生來找被告說：
       「已經找到客戶，百分之百會買房子，叫伊準備機票」。他們一夥連同張添
       生共有四人（即張添生、乙○○、孫嵩山、賴榮茂，而上訴人乙○○係於案
       發前幾天由張添生所介紹認識，另孫嵩山、賴榮茂則是在桃園中正桃園中正
       機場方由上訴人乙○○初次介紹認識的），由被上訴人先行代付機票費用七
       萬多，回台灣後，直至今日張添生等人也沒有還給被上訴人。上訴人等四人
       於金邊期間，共同串通賭局設計被上訴人，於某日將被上訴人灌醉後，利用
       被上訴人醉酒之際，設賭騙被上訴人寫下一張金額五百三十萬元之借據。被
       上訴人酒醒之後，才知道上訴人乙○○等四人此行不是來買房子，也不是要
       在吉隆坡合夥做生意，全部都是張添生主謀所設計下之騙局，以達到他們獲
       取不法之利益。被上訴人於金邊時，一直向他們要回這張五百三十萬元之借
       據，但上訴人乙○○等人皆不答應。回到台灣之後，被上訴人係於八十九年
       八月三十日下午五時許，於苗栗新意園酒店門前遭上訴人及不明人士（共計
       有六至七人），強押至苗栗省立醫院空地車上，強制令被上訴人簽下借據及
       本票後，方釋放被上訴人。有關上訴人乙○○及其他三人，被上訴人業已向
       臺灣苗栗地方法院檢察署提起刑事詐欺、妨害自由等罪之告訴，於此併陳報
         鈞長知曉。(2)依民法第九十二絛親定：因被詐欺或被脅迫，而為意思表示
       者，表意人得撤銷其意思表示。今被上訴人已於八十九年十月四日委請朱渭
       陽律師，發函撤銷上開借款及本票之意思表示，況且被上訴人所簽下之三百
       三十萬元之借據及本票之意思表示，亦屬「脫法行為」。故上訴人乙○○持
       業據被上訴人撤銷意思表示之本票提起本件訴訟，實無理由，蓋兩造間就消
       費借貸契約間，並無借貸意思表示相互一致之情形。(3)再者，本件系爭之本
       票及借據，被告係於被脅迫之情況下所簽發，兩造之間根本未有任何之借貸
       關孫，亦未有三百三十萬金錢之交付。加以證人劉煜明亦明白證稱：兩造在
       簽具借據及本票，被上訴人根本未交付三百三十萬元。按「消費借貸契約屬
       要物契約，因借用物之交付而生效力。借用人出示之借據（借用證），倘末
       表明已收到借款，致不足證明有交付借款之事實，且其對之又有爭執者，貸
       與人自仍就交付借款之事實負舉證責任。」（參照最高法院八十七年度台上
       字第一六一一號判決要旨），因此，被上訴人亦應舉證證明交付三百三十萬
       元之事實。被上訴人否認欠上訴人七十四萬六千元未還，且被上訴人不需向
       上訴人借票使用，亦不曾向上訴人借款；另證人黃世明之證言與本件無關，
       不足採信。
三、證據：援用原審之證據方法。
    理    由
一、上訴人起訴主張被上訴人於八十九年八月三十日向上訴人借貸三百三十萬元，並
    於當日簽發到期日為八十九年九月三十日，票面金額為三百三十萬元，票號ＣＨ
    ３８００７６號本票乙紙作為清償之擔保。詎於該本票清償期屆至，被上訴人卻
    未為清償，經屢次向被告催討未果，為此請求被告給付上開票款三百三十萬元及
    自八十九年九月三十日起至清償日止，按年息百分之六計算之利息。被上訴人則
    以其並無積欠訴外人賴茂榮及張添生二人投資款項，係於八十九年八月二十四日
    ，其在柬普寨遭賴榮茂等人設計詐賭後而簽立五百三十萬元之借款條，其因無力
    償還上開款項，嗣於八十九年八月三十日在台灣省立苗栗醫院前，由上訴人與姓
    名、年籍不詳人士，強脅簽下系爭本票及三百三十萬元借據，被上訴人並無交付
    現金三百三十萬元給伊等語，資為抗辯。
二、查上訴人起訴主張其持有被上訴人簽發之系爭本票，屆期未獲被上訴人清償等情
    ，業據其提出本票及被上訴人所簽發之三百三十萬元借據影本各乙紙為證，且為
    被上訴人所不爭執，此部分事實堪信為真實。
三、上訴人另主張系爭本票乃被上訴人因與訴外人賴茂榮及張添生投資事業積欠大筆
    款項無力償還，遂於八十九年八月三十日在省立苗栗醫院（已改名為行政院衛生
    署苗栗醫院，以下簡稱苗栗醫院）前，由上訴人依被上訴人指示直接交付三百三
    十萬元給賴某以清償被上訴人所積欠之債務，並由被上訴人出於自由意願簽立系
    爭本票及借據，交付上訴人收執乙節；被上訴人就此則辯稱：其係遭上訴人及姓
    名、年籍不詳人士，強脅簽下系爭本票及借據，上訴人並無交付現金三百三十萬
    元給伊，其嗣有於八十九年八月三十日至苗栗縣警察局苗栗分局文山派出所報案
    ，復於八十九年十月四日撤銷遭脅迫所為之借款及開立本票之意思表示等語。按
    當事人主張其意思表示係因被詐欺或脅迫而為之者，應就其被詐欺或被脅迫之事
    實，負舉證之責任，最高法院二十一年上字第二０一二號判例意旨可資參照。查
    本件經原審傳喚證人林世雄、劉煜明，及依職權調閱文山分局受理係爭案件記錄
    表乙份，僅得證明被上訴人有至苗栗分局文山派出所備案並表示不願追究等情。
    且兩造簽立系爭本票及借據之地點在苗栗醫院門口之車上，而簽立系爭本票及借
    據時，並無交付款項，卻於借據上載明「經乙○○先生親交並點清無誤」等字句
    ，亦據證人劉煜明於臺灣苗栗地方法院檢察署九十年度他字第七九號詐欺等案件
    偵查時證述屬實，固與常情有違，但已經臺灣苗栗地方法院檢察署檢察官以無法
    證明被上訴人係遭上訴人強暴、脅迫始簽立系爭本票及借據，而以該署九十一年
    度偵字第三九四號（原九十年度他字第七九號）詐欺案件處分不起訴確定在案，
    故被上訴人此部分之抗辯，尚不足採信。
四、至被上訴人另辯以：伊並無與賴榮茂合作做生意，於八十九年八月二十四日在柬
    普寨與賴榮茂所立之五百三十萬元借款條，係上訴人等人設計將伊灌酒醉後所簽
    立，伊並無積欠賴榮茂五百三十萬元等情，並提出五百三十萬元借款條乙紙及證
    人賴榮茂為證。經查，證人賴茂榮到院證稱：渠並沒有與被上訴人合夥做生意並
    借錢予被上訴人，八十九年去柬普寨賭博時，被上訴人因積欠渠賭資二百五十萬
    元，開立五百三十萬元之借款條，包含張添生積欠渠之賭債，嗣被上訴人與上訴
    人於台灣簽立係爭本票及借據（三百三十萬元）時，渠亦有在場，由上訴人先支
    付渠三百三十萬元，再由上訴人向被上訴人要其位於柬普寨之房子等語；核與證
    人張添生於臺灣苗栗地方法院檢察署九十年度他字第七九號詐欺等案件偵查中證
    稱：「在金邊（柬普寨）要玩牌，以麻將推筒子方式，陳、賴、我、許賭，甲○
    ○輸二、三百萬元，才簽下（五百三十萬元）借款條，我輸一百多萬元，賴贏比
    較多，借款條一部分為投資款，一部分為賭債，前述借款條因甲○○無力清償，
    雙方在台灣以三百三十萬元和解，因乙○○要買徐在金邊的房子，價金為三百三
    十萬元，故由乙○○轉交三百三十萬元予賴茂榮」等情吻合。顯見訴外人賴榮茂
    並非投資被上訴人生意而與之有債權債務關係，乃因訴外人賴榮茂與被上訴人、
    張添生等人在國外賭博，致被上訴人與張添生積欠賴榮茂賭債，是上訴人主張替
    被上訴人清償賴榮茂投資被上訴人生意所積欠之款項，顯不足採。雖上訴人於本
    院九十二年三月十二日準備程序中陳稱：伊錢已交付予賴榮茂，是在（八十九年
    ）八月三十日那天，由張添生開票給伊，計開三張，各為一百萬元，在八月三十
    一日上午十一時許，伊付現金二百萬元給賴榮茂，同日下午一、二時許伊再拿現
    金一百萬元至三灣農會讓賴榮茂兌領等語，惟與上訴人前於本院九十年十月三日
    準備程序中陳稱：伊付二百萬元現金及向張添生借用支票一張給賴榮茂等情不合
    ；更與證人張添生於前開台灣苗栗地方法院檢察署九十年度他字第七九號詐欺等
    案件偵查中證稱：因為乙○○（上訴人）要買甲○○（被上訴人）在金邊的房子
    ，價金為三百三十萬元，故由乙○○交三百三十萬元予甲○○，於八十九年八月
    三十一日交付支票一百二十萬元或一百五十萬元，其餘以現金交付，惟甲○○未
    實際拿到錢，八十九年八月三十一日甲○○係委託渠處理，故由乙○○交三百三
    十萬元予賴榮茂等節；及證人賴榮茂於同偵查案同日證述：於八十九年八月三十
    一日在張添生家，乙○○交一百三十萬元現金予張添生轉交給渠，張添生並開了
    一百萬元之支票二張給渠，支票兌現一百萬元，另一張直接向乙○○兌領等節，
    互核均不相符。又上訴人於九十一年一月三十日具狀陳報稱：其因一時籌不出應
    交付賴榮茂之一百萬元，即請張添生簽發八十九年八月三十日到期、票號000
    0000號、金額一百萬元之支票交予賴榮茂存入三灣農會由賴榮茂本人兌領；
    嗣又於同年四月三日具狀改陳報：前次陳報錯誤，實際上張添生於同日簽發一百
    萬元支票二張，其中票號0000000號支票直接由賴榮茂兌款，另票號00
    00000號支票始由賴榮茂存入三灣農會交換後由賴榮茂兌付提領；而經本院
    依聲請向三灣農會查詢結果，則僅有票號0000000號面額一百萬元支票由
    上訴人背書後交由賴榮茂存入三灣農會交換後兌領之紀錄，有該農會九十一年四
    月二十二日三鄉農信字第０一二三號函在卷可稽。由上情可見，上訴人對其如此
    巨額款項之交付經過，歷次陳述明顯不一，且與既存事實不符，益可證上訴人所
    述交付賴榮茂三百三十萬元被上訴人所積欠之投資款項云云，委不足採。至證人
    即系爭本票之共同發票人張添生於原審雖附合上訴人之詞，證稱：「被告（即被
    上訴人）之前有向賴榮茂及原告（即上訴人）拿錢要去馬來西亞投資，共拿了將
    近二百萬元，我出了五十萬元。到了當地，我們又拿了三十萬元給被告，回國後
    我們要求撤資，被告沒有錢處理，所以才簽下該借據。」等語；惟證人張添生所
    證述投資金額與本件系爭票款金額並不相符，且既然證人張添生有出資五十萬元
    ，於馬來西亞又與上訴人等再出資三十萬元，則其撤資後應係被上訴人之債權人
    ，然張添生反而與上訴人共同簽發系爭本票，並擔任被上訴人系爭三百三十萬元
    借據之連帶保證人，所為顯然與常情不符，其證詞亦不足採。而由張添生共同簽
    發系爭本票並擔任系爭債務之連帶保證人，及上訴人於本院九十年八月二十二日
    準備程序自承其知曉是要幫被上訴人還賭博的錢等語，更可證上訴人係因代被上
    訴人及張添生清償渠等積欠賴榮茂之賭債，始持有系爭本票之事實，應堪認定。
    按票據債務人，得以自己與執票人間所存之抗辯事由，對抗執票人，有最高法院
    七十三年台上字第四三六四號判例可資參照。又賭博為法令禁止之行為，其因該
    行為所生債之關係原無請求權可言，除有特別情形外，縱使經雙方同意以清償此
    項債務之方法而變更為負擔其他新債務時，亦屬脫法行為不能因之而取得請求權
    ，最高法院四十四年度台上字第四二一號判例著有明文。賭博契約，為違反法令
    禁止規定之行為，且違反公序良俗，依民法第七十一條、第七十二條之規定，其
    契約無效，不生債之關係。查本件被上訴人及訴外人張添生積欠賴榮茂之賭債而
    生之契約無效，故被上訴人無償還賭債之義務，縱上訴人與被上訴人或張添生為
    清償賭債而簽訂新的消費借貸契約，惟依照上開判例意旨，均屬脫法行為而無效
    。是上訴人替張添生及被上訴人償還上開賭債，該無效之借貸債權亦無法因上訴
    人之清償而移轉於上訴人，亦即上訴人並不因此而取得該債權自明。
五、次按當事人主張有利於己之事實者，就其事實有舉證之責任，民事訴訟法第二百
    七十七條前段定有明文。查本件上訴人主張系爭支票交付之原因關係為消費借貸
    ，且兩造簽立系爭本票及三百三十萬元借據時，並無交付款項，卻於借據上載明
    「經乙○○先生親交並點清無誤」等字句，已據證人劉煜明於前開臺灣苗栗地方
    法院檢察署九十年度他字第七九號詐欺等案件偵查時證述明確，詳如前述；又上
    訴人於原審審理中復自承係幫被上訴人償還債款而與被上訴人訂定消費借貸契約
    ，實並無交付消費借貸款項三百三十萬元與被上訴人，按消費借貸係因金錢或其
    他代替物之交付而生效力，顯見本件消費借貸之法律關係尚未成立至明。退一步
    言之，縱認上訴人與被上訴人或張添生間為清償賭債而簽訂新的消費借貸契約，
    致有民法第四百七十四條第二項規定之適用，惟查上訴人除前述三灣農會九十一
    年四月二十二日三鄉農信字第０一二三號函，可證明有票號0000000號面
    額一百萬元支票由上訴人背書後交由賴榮茂存入三灣農會交換後兌領，充其量可
    認其有代還一百萬元賭債之紀錄外，其餘別無其他舉證，而依照前述最高法院四
    十四年度台上字第四二一號判例意旨，上訴人與被上訴人或張添生間此為清償賭
    債而簽訂新的消費借貸契約，均屬脫法行為而無效，上訴人並不因此而取得該借
    貸債權，業如前述，則上訴人主張依據消費借貸之法律關係，請求被上訴人給付
    票款，仍屬無據，而不應准許。
六、綜上，原審判決基於同一理由而為上訴人敗訴之判決，核無不合，尚稱妥適。上
    訴意旨指摘原判決不當，求予廢棄改判，為無理由，應予駁回。
七、兩造其餘攻擊防禦方法，均不影響本判決之結果，爰不一一論述，併予敘明。
八、據上論結，本件上訴為無理由，依民事訴訟法第四百三十六條之一第三項、第四
    百四十九條第一項、、第四百六十三條、第七十八條，判決如主文。
中      華      民      國    九十二    年      三      月    二十六    日
                                    臺灣苗栗地方法院民事庭
~B審判長法官  郭千黛
~B      法官  黃建都
~B      法官  陳慧萍
右為正本係照原本作成。
如對本判決上訴，須於判決送達後二十日內向本院提出上訴狀。
前項逕向最高法院提起上訴，其上訴利益須逾新臺幣一百萬元，且僅得以其適用法規
顯有錯誤為理由者為限。
~B法院書記官  萬碧蓮
中    華    民    國      九十二    年      三      月      二十六      日


司法院資訊處製作；財團法人民間司法改革基金會備份。
